臺灣高等法院臺南分院刑事判決
110年度上易字第530號
上  訴  人  臺灣臺南地方檢察署檢察官
被      告  潘皇國



上列上訴人因被告侵占遺失物案件，不服臺灣臺南地方法院110
年度易字第171號中華民國110年8月23日第一審判決（起訴案號
：臺灣臺南地方檢察署110年度偵字第2820號），提起上訴，被
告於本院就被訴事實為有罪之陳述，經本院裁定依簡式審判程序
審理，判決如下：
    主  文
原判決撤銷。
潘皇國犯侵占遺失物罪，處罰金新臺幣壹萬元，如易服勞役，以
新臺幣壹仟元折算壹日。緩刑貳年。
    犯 罪 事 實
一、潘皇國意圖為自己不法之所有，於民國110年1月3日晚上10
    時許，行經位於臺南市○區○○路與○○街口處，拾獲鄭家鴻所
    遺失之Burberry皮夾，內有鄭家鴻國民身分證、駕照2張、
    健保卡、金融卡及新臺幣（下同）8,000元之現金，竟意圖
    為自己不法之所有，僅將皮夾、國民身分證、駕照2張、健
    保卡、金融卡等財物交至臺南市政府警察局第一分局○○派出
    所，而將上開現金8,000元悉數侵占入己。嗣因鄭家鴻報警
    處理，經員警調閱監視器後，而循線查悉上情。
二、案經鄭家鴻訴由臺南市政府警察局第一分局移送臺灣臺南地
    方檢察署檢察官偵查起訴。
    理  由
一、本件被告潘皇國所犯為死刑、無期徒刑、最輕本刑為3年以
    上有期徒刑以外之罪，亦非屬高等法院管轄之第一審案件，
    其於本院已就被訴事實為有罪之陳述，經告知簡式審判程序
    之旨後，檢察官、被告均同意本件改依簡式審判程序審理（
    本院卷第49頁），本院乃依刑事訴訟法第364條、第273條之
    1第1項規定，當庭裁定本件進行簡式審判程序，依同法第27
    3條之2規定，本件不受同法第159條第1項、第161條之2、第
    161條之3、第163條之1及第164條至第170條有關證據調查程
    序規定之限制，合先敘明。
二、上開侵占遺失物之犯罪事實，業據被告於本院準備程序中及
    審理時均坦承不諱（本院卷第43、48、53頁），並有下列事
    證足資佐證：
　㈠告訴人鄭家鴻於警詢及偵查中以證人身分指（證）訴稱：上
    開皮夾內現金8,000元是在○○休息區大概遺失皮夾前半小時
    ，由我的女友放進去的，卷內監視器畫面是由派出所及房東
    所提供等情節綦詳（警卷第7至9頁，110偵2820卷第20至21
    、34頁），亦有證人即告訴人女友謝雅婷於偵查中到庭具結
    證稱：告訴人鄭家鴻皮夾內8,000元是我放的，習慣每個禮
    拜日給告訴人一個星期的生活費用，固定會放在告訴人皮夾
    內，是在○○休息站車內副駕駛座放進皮夾內，原本皮夾內都
    沒有錢，連零錢都沒有，到台南後，告訴人先下車回○○路住
    處門口，換我開車離開告訴人住處回家後不到5分鐘，告訴
    人打電話給我問他的皮夾有沒有掉在車上，我就下車到副駕
    駛座找都沒有發現告訴人的皮夾，監視器可以看到告訴人下
    車的地方及車子等情明確（110偵2820卷第33至34頁）。
　㈡證人即臺南市政府警察局第一分局○○派出所警員施伯彥另於
    偵查中具結證稱：當天還沒正式受理告訴人報案時，被告同
    時拿著告訴人皮夾到派出所，告訴人在派出所現場有爭執皮
    夾內現金不見了，當下有詢問被告，被告說有翻動皮夾但是
    沒有現金，從監視器可以看出告訴人皮夾掉在地上，被告隔
    1分鐘就將告訴人皮夾撿拾起來，這1分鐘沒有其他人碰告訴
    人皮夾等語無訛（110偵2820卷第21至22頁）。
　㈢經原審於審理時勘驗臺南市○區○○路與○○街口及附近之監視器
    錄影光碟，結果略以：
　⒈監視器1：2021年1月3日10時6分30秒，告訴人與其女朋友站
    在畫面中間之一輛黑色自小客車後方拿取行李。於10時6分5
    4秒鄭家鴻走到自小客車的右前駕駛座門旁，右前駕駛座的
    門是打開的，鄭家鴻在右前駕駛座外停留，10時7分23秒往
    畫面下方離開現場，約過17秒左右，上開自小客車駛離現場
    ，於10時7分41秒可見該自小客車駛離處，地面上留有一個
    皮夾。10時7分43秒，潘皇國騎乘機車駛入停車處，並將機
    車停放在前揭下車處左後方，下車往畫面右方走去。10時8
    分4秒，自畫面右方出現，走回機車處，騎乘機車離開。10
    時8分19秒，潘皇國駛出停車處時邊騎邊看向皮夾，於10時8
    分21秒，車頭轉往右邊方向駛近皮夾，將皮夾拾起，並於原
    地翻看皮夾約有23秒左右，於10時8分48秒駛離。
　⒉監視器2：畫面開始顯示時間為2021年1月3日22時7分55秒，
    錄影地點為鄭家鴻住處大門口對面住家騎樓，錄影畫面右上
    角即為下車處。於22時8分23秒，潘皇國騎乘機車出門口處
    ，往其右方看到地上的皮夾，車頭轉向右方其靠近皮夾，並
    將皮夾撿起，監視器畫面22時8分30秒，在原地翻閱皮夾約2
    3秒左右，於22時8分53秒，往畫面右方騎走。
　⒊監視器3：時間為同日22時11分24秒，潘皇國騎乘機車自畫面
    左方彎進畫面左下方至水泥地停下，潘皇國雙手握著手把時
    ，其左手裡尚拿著皮夾，於22時11分38秒，潘皇國將皮夾丟
    置於其機車之腳踏墊上，再自其上衣左邊口袋拿出手機使用
    ，約過1分37秒，一名穿黑色連身衣女子自畫面左方出現走
    向潘皇國，坐上潘皇國機車後座後，潘皇國往畫面右下方駛
    離。
　㈣上揭勘驗結果，有原審勘驗筆錄及擷取照片在卷可稽（原審
    卷第83至84、91至101頁）。依據上開監視錄影內容，被告
    於彎腰拿取該皮夾後，有翻閱皮夾約23秒左右之動作，核與
    被告於本院之自白相符，益證被告確有本件侵占遺失物之犯
    行。
　㈤此外，復有臺南市政府警察局第一分局○○派出所拾得物收據
    、遺失（拾得）物領據、受理刑事案件報案三聯單、受理各
    類案件紀錄表、監視器錄影翻拍照片12張等附卷可稽（警卷
    第11、13、15、17、25至35頁）。
  ㈥綜上所述，足認被告上開於本院之任意性自白確與事實相符
    ，應可採信。本案事證明確，被告侵占遺失物之犯行洵堪認
    定，應依法論科。
三、核被告所為，係犯刑法第337條之侵占遺失物罪。
四、原判決以公訴人所舉證據尚無法證明被告有被訴之上開犯行
    ，被告本件犯罪不能證明，因而為被告無罪諭知。惟查：被
    告於本院審理中已自白本件犯行，並有上開事證足資佐證，
    被告本件侵占遺失物犯行堪可認定等情狀，已詳如上述，檢
    察官上訴意旨指摘原審諭知被告無罪不當，為有理由，原審
    「未及」審酌被告業已自白本件犯行之事實，而為被告無罪
    之諭知，即有未洽，自應由本院將原判決予以撤銷改判。
五、爰審酌被告貪圖己利，率爾侵占告訴人鄭家鴻遺失之財物，
    所為實屬不該。惟念被告犯後終能坦承犯行，且與告訴人於
    本院成立和解，返還所侵占之8,000元與告訴人，足見被告
    已有悔意，兼衡其素行、犯罪動機、手段、所生危害，暨其
    於本院審理時自陳高中肄業之教育智識程度、離婚、有2子
    （1個兒子21歲、1個女兒讀國三，都有同住）、家中還有哥
    哥、跟爸爸、媽媽同住（家中生活開銷由被告和哥哥一起負
    擔）、從事辦公大樓帷幕施作工作（被告自己開公司承作，
    月收入不穩定）之家庭生活經濟情況等一切情狀（本院卷第
    53至54頁），科處罰金1萬元，並諭知如易服勞役，以1千元
    折算1日，以資懲儆。
六、末查，被告前未曾因故意犯罪受有期徒刑以上刑之宣告，有
    臺灣高等法院被告前案紀錄表1份在卷可佐（本院卷第25頁
    ），其因一時失慮致罹刑章，事後已坦承犯行；且於本院審
    理中與告訴人當庭成立和解，和解內容為：「被告同意給付
    告訴人8,000元，並當場給付，經告訴人點收無誤。」，被
    告業已依上揭和解內容給付賠償金與告訴人等情，有本院11
    0年度附民字第209號和解筆錄1份存卷可佐（本院卷第58至5
    9頁），告訴人並表示願意原諒被告，同意給予被告緩刑之
    機會（見上開本院和解筆錄內容第二項），足認被告經此偵
    、審及論罪科刑程序之教訓，當知警惕，信無再犯之虞，其
    所受罰金刑之宣告認以暫不執行為適當，爰併予宣告緩刑2
    年，以啟自新。
七、沒收部分：
　㈠按犯罪所得，屬於犯罪行為人者，沒收之；於全部或一部不
    能沒收或不宜執行沒收時，追徵其價額；犯罪所得已實際合
    法發還被害人者，不予宣告沒收或追徵，刑法第38條之1第1
    項前段、第3項、第5項分別定有明文；次按修正後刑法第38
    條之2第2項規定之立法理由說明為符合比例原則，兼顧訴訟
    經濟，爰參考德國刑法及德國刑事訴訟法之規定，增訂過苛
    調節條款，於宣告沒收或追徵於個案運用有過苛之虞、欠缺
    刑法上之重要性或犯罪所得價值低微之情形，得不予宣告沒
    收或追徵，以節省法院不必要之勞費，並調節沒收之嚴苛性
    。
　㈡被告侵占入己之8,000元，屬其犯罪所得，且未扣案，本應依
    刑法第38條之1第1項前段、第3項規定諭知沒收、追徵，惟
    被告已與告訴人達成和解並賠償告訴人之損失（即8,000元
    ），業如前述，與實際將犯罪所得發還告訴人具同一效果，
    故認若再予宣告沒收，將有過苛之虞，是參酌刑法第38條之
    1第5項所揭示「優先保障被害人因犯罪所生之求償權」之意
    旨，暨同法第38條之2第2項避免過苛之立法精神，本院認就
    被告前開犯罪所得，並無再予宣告沒收之必要，附此敘明。
據上論斷，應依刑事訴訟法第369條第1項前段、第364條、第273
條之1第1項、第299條第1項前段，刑法第337條、第42條第3項前
段、第74條第1項第1款，刑法施行法第1條之1第1項，判決如主
文。
本案經檢察官劉修言提起公訴，檢察官陳擁文提起上訴，檢察官
鄭益雄到庭執行職務。
中　　華　　民　　國　　110 　年　　11　　月　　30　　日
                  刑事第二庭    審判長法　官  陳珍如 
                                      法　官  黃裕堯
                                      法　官  陳弘能
以上正本證明與原本無異。
如不服本判決應於收受送達後20日內向本院提出上訴書狀，其未
敘述上訴理由者，並得於提起上訴後20日內向本院補提理由書（
均須按他造當事人之人數附繕本）「切勿逕送上級法院」。
　　　　　　　　　　　　　　　　　　　書記官  許雅華
中　　華　　民　　國　　110 　年　　11　　月　　30　　日
附錄本案論罪科刑法條全文：
刑法第337條
意圖為自己或第三人不法之所有，而侵占遺失物、漂流物或其他
離本人所持有之物者，處1萬5千元以下罰金。